【裁判字號】    94,訴,140
【裁判日期】    950321
【裁判案由】    給付買賣價金
【裁判全文】
臺灣苗栗地方法院民事判決               94年度訴字第140號
原      告  丙○○
                      號
訴訟代理人  羅秉成律師
複  代理人  魏順華律師
被      告  戊○○○
訴訟代理人  陳銘釗律師
複  代理人  乙○○
上列當事人間請求給付買賣價金事件，本院於民國95年3 月7 日
言詞辯論終結，判決如下：
    主  文
被告應給付原告新臺幣佰柒拾柒萬貳仟玖佰伍拾伍元，及自民
國九十四年五月二十四日起至清償日止，按週年利率百分之五計
算之利息。
訴訟費用由被告負擔。
本判決於原告以新臺幣壹佰貳拾伍萬捌仟元為被告供擔保後，得
假執行。但被告如以新臺幣新臺幣佰柒拾柒萬貳仟玖佰伍拾伍
元為原告預供擔保，得免為假執行。
    事實及理由
一、按擴張或減縮應受判決事項之聲明者，於訴狀送達後，原告
    仍得為之，民事訴訟法第255 條第1 項第3 款定有明文。本
    件原告於起訴狀請求被告應給付原告新臺幣（下同）3,772,
    955 元，及其中1,772,955 元自民國93年10月1 日起，其中
    2,000,000 元自94年5 月14日起，均至清償日止，按週年利
    率百分之6 計算之利息，嗣於94年12月22日本院開庭時就利
    息部分之請求均減縮為自起訴狀繕本送達之翌日起至清償日
    止，按週年利率百分之5 計算之利息，此係減縮應受判決事
    項之聲明，核與上揭規定相符，應予准許。
二、原告之主張：
  (一)被告於93年5 月13日在羅文圳代書事務所，與原告簽訂不動
    產買賣契約書，向原告購買坐落苗栗縣苑裡鎮○○段1589之
    1 地號、面積852.85平方公尺、權利範圍全部之土地（下稱
    系爭土地），雙方約定買賣價金為5,372,955 元，並於契約
    書第3 條約定：「本契約成立同時，由甲（即被告）先向乙
    （即原告）給付2,500,000 元為定金並充為價金之壹部，而
    由乙確實親收足訖，其殘餘價金付款方法約定如左：第壹期
    款：登記移轉完畢3 日內付清一切尾款2,872,955 元正（以
    領狀日為準）」，被告於簽約當日，交付500,000 元之現金
    予原告，並簽發面額2,000,000 元（到期日94年5 月13日，
    票號WG0000000）之 本票予原告，又原告於93年6 月14日將
    系爭土地過戶予被告後，被告於93年6 月29日簽發面額各為
    1,100,000 元（到期日93年7 月17日，票號WG0000000）、
    1,772,955 元（到期日93年9 月30日，票號WG0000000）之
    本票予原告。嗣被告於93年7 月2 日以系爭土地向苗栗縣苑
    裡鎮農會設定最高限額抵押權，借款1,100,000 元，並由被
    告之子嚴文保擔任連帶保證人，又該借款於93年7 月8 日核
    撥後，兩造即會同至農會辦理轉帳，由原告取得該1,100,00
    0 元充作價款，且於當日偕同至代書事務所，將原先被告所
    簽發面額為1,100,000 元之本票作廢，交還予被告。
  (二)原告於93年6 月14日過戶系爭土地予被告，已履踐買賣契約
    中出賣人義務，被告雖於93年5 月13日、93年6 月29日分別
    簽發票面金額1,772,955 元、2,000,000 元之本票，作為支
    付部分買賣價金之方式，然屆期提示竟均未付款，經原告催
    告給付，被告亦置之不理。基此，原告自得依票款給付請求
    權，請求被告給付票面金額共計3,772,955 元，又依民法第
    320 條新債清償之規定，新債務不履行時，其舊債務仍不消
    滅，原告自亦得依民法第367 條、系爭買賣契約第3 條之約
    定，基於買賣價金請求權，請求被告交付剩餘價金3,772,95
    5 元，上開2 請求權擇一行使。
  (三)對被告抗辯所為之陳述：
  1.本件買賣確屬真買賣，已據證人甲○○、羅文圳證述明確，
    又被告曾要求其中部分款項延後付款，此即被告所簽發面額
    2,000,000 元之本票，到期日為發票日之後1 年之故。被告
    雖辯稱若為真正買賣，買賣價金不可能於長達1 年之後始兌
    付，惟本件苟如被告所稱係原告設下之「假買賣，真索款」
    之陷阱，則原告之目的應係藉口買賣契約而即刻取得價款為
    是，豈有同意該2,000,000 元在1 年之後兌付之理？此適可
    證明兩造之買賣為真正。
  2.本件兩造之買賣契約，其給付標的為系爭土地之移轉過戶，
    而系爭土地依目前農業發展條例之規定，並無不能買賣移轉
    之情形，亦無不能過戶予被告之問題，則系爭契約自無所謂
    以不能之給付為標的可言。至於被告購買系爭土地係供其子
    放怪手、作拖車場，或興建農舍使用，乃被告購買系爭土地
    之動機、目的，核與契約之給付標的無關，被告以此作為契
    約無效之理由，殊有誤會。
  3.由本件不動產買賣契約書已載明「本案民國93年6 月29日付
    清尾款後，由買方取回權狀，並經結案及點交標的物」等語
    可知，事實上兩造於買賣前及買賣後均曾至系爭土地現場指
    明買賣之範圍，且於完成過戶登記之後，兩造仍至現場，由
    原告向被告表示購買之土地為何、已屬被告所有等語，是原
    告已履行出賣人之交付義務，應不待言，被告不得以未受交
    付而作為拒絕支付價金之理由。
  4.兩造是以簽發本票作為清償債務的方法，當然是屬新債清償
    ，而非代物清償，此參最高法院49年台上字1498號判例即明
    。又民法第319 條代物清償，必須當事人有以他種給付代替
    原來給付之合意，但由93年6 月29日被告所簽發面額1,100,
    000 元本票，事後被告復貸款1,100,000 元給付原告，即證
    明兩造並無以本票取代原先價金給付之合意。
  (五)並聲明：如主文第1 項所示，並願供擔保請准宣告假執行。
三、被告之抗辯：
  (一)本件因被告先夫嚴運星、原告之夫嚴金銑及訴外人嚴秀峰等
    3 兄弟，於71年間曾奉兩造公公之命，就坐落苗栗縣苑裡鎮
    ○○段公館子小段66之1385地號土地，協議分管。嗣於79年
    間，兩造之公公因修正前之農業發展條例第23條規定「家庭
    農場之農業用地，其由能自耕之繼承人1 人繼承或受贈而繼
    續經營農業生產者，免徵遺產稅或贈與稅，並自繼承或受贈
    之年起，免徵田賦5 年…」，擬將上開農地，以贈與之方式
    信託登記予具有自耕能力之嚴運星。惟因嚴金銑表示其希望
    能藉由承受上開農地之方式，取得自耕能力證明，方便其取
    得另1 筆農地，同時，嚴秀峰復將其所分管上開農地之權利
    ，以1,000,000 元之代價讓與嚴金銑，嚴運星基於手足情誼
    ，乃同意讓由嚴金銑之名義登記。嚴運星過世後，於93年5
    月間，原告向被告佯稱：上開土地登記在嚴金銑名下，嚴金
    銑實在過意不去，為保障被告之權益，嚴金銑要其將住家旁
    其名下之系爭土地，以「假買賣」之方式，登記在被告名下
    ，作為擔保。被告並不知道此為原告所設之陷阱而為同意，
    原告遂邀被告到其所指定之代書事務所，辦理過戶手續，此
    乃被告受讓系爭土地所有權登記之原因。
  (二)被告雖曾於93年5 月13日，與原告前往羅文圳代書事務所，
    經代書指示，在不動產買賣契約書及本票上簽名。但因被告
    並不識字，不知簽名其上者為何物，更不知其內容為何意，
    遑論與原告間就系爭土地及價金有達成所謂買賣之意思。
  (三)何況，系爭土地之買賣價金為5,372,955 元，超出市場行情
    甚多，此參系爭土地依公告現值計算僅1,961,555 元，兩者
    金額相差達3,411,400 元即明。另參苗栗縣苑裡鎮農會就系
    爭土地所為之擔保放款僅為1,100,000 元，假設被告果以上
    開價格買受系爭土地，則被告除以系爭土地向農會所取得之
    擔保貸款1,100,000 元外，尚需自備款4,272,955 元，始能
    給付完全，此乃一般聞所未聞之事。又參證人丁○○於94年
    11月3 日庭訊時證稱：「（這個土地在苑裡，大概行情多少
    ？）現在景氣差，沒有行情，沒有一定標準，另外還有看地
    點」、「（跟公告現值會不會差很多？）大概是公告現值的
    7 到8 成，所以老百姓反而比較喜歡被徵收」等語，設若上
    開證言非虛，則以系爭土地當時之公告現值1,961,555 元之
    8 成計算，其市場行情不過1,569,244 元。
  (四)又因原告向被告表示：其為辦理過戶手續，需要用錢，請被
    告先借其500,000 元，俟過戶完後再返還等語。被告不疑有
    他，乃與原告一同前往苗栗縣苑裡鎮農會，解約1 筆定期存
    款後，將500,000 元交付原告，是原告稱被告給付500,000
    元定金，實乃「借款」，而非「價款」。另系爭土地於93年
    6 月14日移轉登記在被告名下後，原告又再次向被告稱：其
    需要用錢，請被告將系爭土地向苑裡鎮農會辦理抵押貸款，
    利息其會照付等語，被告同意。兩造乃一同前往農會辦理對
    保手續，並與農會約定將核貸之金額轉入原告之帳戶，嗣於
    93年7 月8 日，該筆金額1,100,000 元之貸款經農會核下後
    ，即轉入原告之帳戶內，故此1,100,000 元亦為原告以被告
    名義所為之「借款」，並非「價款」。
  (五)按買賣雙方當事人訂立買賣契約之動機如何，對於買賣契約
    之效力，通常固不生影響，惟若當事人已將動機表明於契約
    ，以之為契約成立之條件，則動機之合法、可能與確定，或
    所附條件之成就與否，對於契約之效力，即不能謂無關涉（
    最高法院82年台上字第2286號判決參照）。原告陳稱：本件
    係被告表示其次子嚴證欽夫婦並未盡孝道，想與其毗鄰而居
    ，故欲購買系爭土地，且可將該地提供給三子嚴文保做為拖
    車場之用，然系爭土地為特定農業區之農牧用地，屬於非都
    市土地之耕地，因該土地係於93年6 月14日始移轉登記予被
    告，而屬於農業發展條例89年1 月4 日修正施行後取得之農
    業用地，復因其面積小於0.25公頃，故依同條第18條第1 項
    及農業用地興建農舍辦法第3 條第1 項第3 款規定，被告不
    能於該土地上興建農舍，如此，系爭買賣之目的（與被告毗
    鄰而居），顯然無法達成。又因做為拖車場之用，非屬同條
    例第3 條第12款所定農業使用之範圍，而與農地農用之國家
    政策有違。是以上開2 項動機或目的，均非合法，亦無可能
    ，故揆依上揭最高法院判決意旨，縱認系爭買賣契約成立，
    亦因兩造間係以不能之給付為契約標的而無效。
  (六)另依系爭買賣契約書第6 條約定，原告應於被告付清尾款當
    日將系爭土地「踏明界址」點交於被告，第11條約定，原告
    不履行契約時，被告得解除契約。在一般農地，因與鄰地間
    無明確而固定之界址，故買方通常會要求賣方申請地政機關
    派員指界，惟迄今原告仍未依上開手續或其他方式將系爭土
    地點交予被告，是縱認系爭買賣契約成立，被告亦得行使同
    時履行抗辯權，並得依系爭買賣契約第11條約定，解除系爭
    買賣契約。
  (七)再者，系爭買賣契約書第3 條約定「本契約成立同時，由甲
    先向乙給付25,000,000元正為定金並充為價金之壹部，而由
    乙確實親收足訖」，買賣契約書之價金交付明細表第2 項復
    記載「民國93年6 月29日付清一切尾款2,872,955 元正（詳
    附本票影本二件）丙○○收訖」等字句，是縱認系爭買賣契
    約成立，本票之交付應屬民法第319 條之代物清償而非民法
    第320 條之新債清償。
  (八)並聲明：(1)駁回原告之訴。(2)如受不利之判決，願供擔保請
    准宣告免為假執行。
四、兩造不爭執之事實：
  (一)於93年5 月13日，兩造前往羅文圳代書事務所，由該事務所
    職員甲○○在不動產買賣契約書上填載相關內容後，兩造在
    該契約書上簽名，被告並於當日交付現金500,000 元予原告
    。
  (二)票號WG0000000 、WG0000000 、WG0000000 ，票面金額分別
    為2,000,000 元、1,772,955 元、1,100,000 元之本票3 紙
    上發票人「戊○○○」之簽名，為被告所親簽。
  (三)系爭土地原為原告所有，於93年6 月14日移轉登記為被告所
    有。
  (四)被告以系爭土地為擔保品，並由其子嚴文保為連帶保證人，
    向苗栗縣苑裡鎮農會借款1,100,000 元，於93年7 月8 日核
    撥借款後，即將該筆款項轉入原告之帳戶內。
五、經本院協同兩造整理並簡化本件之爭點為：(1)本件兩造是否
    成立買賣契約？或僅為假買賣？(2)買賣契約如成立，是否因
    買賣標的給付不能而無效？(3)買賣契約如成立，被告可否以
    尚未點交買賣標的物而主張同時履行抗辯？並認原告未履行
    契約而解除契約？茲析述如下：
  (一)經查：本件土地買賣之簽約過程與一般土地買賣並無二致，
    且兩造於簽約前有經過討論且知悉交易內容等情，業經證人
    即丁○○代書事務所職員甲○○到庭結證綦詳，此徵諸其所
    證述：「（當初他們來事務所辦過戶時大概情形？）買賣雙
    方是一起來的，一來就說要簽約，我有問他們有無查過土地
    相關資料，他們說他們是親戚，賣方叫買方大嫂」、「（契
    約書和本票是你幫他們填的？）是的，因為他們不會填，我
    填好後有將契約書朗讀給買賣雙方聽，確認無誤後請他們簽
    名蓋章，本票買方說他不會寫，所以我是依照他們說好的內
    容先幫他填好，最後由買方簽名」、「（本件買賣的方式，
    何時交錢等內容，是買方或賣方跟你說的？）是由買賣雙方
    商量好後，才跟我講」、「（你有看到他們在商量的過程？
    或是他們商量好後才跟你說，是買方或是賣方跟你說的？）
    他們感覺交情不錯，大概討論了一下，沒有很久，就把交易
    的細節跟我說了」、「（是買方還是賣方跟你說的？）賣方
    講的。但我有問過買方的意見，買方說都已經商量好了，沒
    意見」、「（你確定有跟買方說價金是五百三十七萬？）一
    定有」、「（買方知道簽本票是要做什麼，是什麼意義嗎？
    ）我沒有問他懂不懂本票的意義，但有問他這些金額到期後
    你有能力還嗎，買方說他會想辦法」、「（你瞭解買方不識
    字嗎？）他有說他不識字，我怕他有重聽，所以我特別講的
    很大聲，買方說他會簽名」、「（以你處理過戶的經驗，是
    否覺得為假買賣？）就跟一般土地買賣一樣」等語即明（見
    卷第167 、168 、170 、171 頁），按證人甲○○與兩造既
    非熟識，又無恩怨，其所為證言自堪採信，此外，復有不動
    產買賣契約書、土地登記謄本、相關本票在卷可資佐證（見
    卷第12至19、92、93頁），兩造就系爭土地確係成立買賣契
    約，而非假買賣，至為明確。是被告辯稱：其雖在不動產買
    賣契約書及本票上簽名，但因不識字，不知簽名其上者為何
    物，亦不知其內容為何意等語，應屬事後避重就輕之詞，尚
    難採信。
  (二)被告又辯稱：因原告表示需要用錢，故其於93年5 月13日交
    付原告之現金500,000 元，及於93年7 月8 日由其戶頭轉入
    原告之帳戶之1,100,000 元，應屬「借款」，並非系爭土地
    買賣之「價款」等語。惟上開2 筆款項為數不少，果真為兩
    造間之「借款」，雙方為何未就借貸行為立下任何字據以為
    證明？而事後原告並無清償借款之情事，且向苗栗縣苑裡鎮
    農會貸款1,100,000 元之利息均由被告繳納，此經被告陳述
    明確（見卷第96頁），則被告為何未向原告作何催討之行為
    ？凡此均與常情有違，故被告就此所辯，顯不可採。
  (三)被告另辯稱：系爭土地之買賣價金達5,372,955 元，惟系爭
    土地依公告現值計算僅1,961,555 元，兩者相差甚多，且被
    告以系爭土地為擔保品，向苗栗縣苑裡鎮農會所取得之借款
    僅有1,100,000 元，足徵本件應為假買賣等語。惟基於契約
    自由原則，當事人就標的之價格本得合意決定，縱契約所約
    定之價金與標的客觀價值相較有偏高之情形，尚不能以此逕
    認定有假買賣之情事。再者，於一般不動產假買賣之情形，
    當事人為避免稅賦之負擔，多將買賣價金壓低，然本件與此
    情形有所不同。況證人甲○○到庭結證稱：「…事後買方（
    即被告）的兒子有跑來說他媽媽買太貴了，那裡因為中二高
    交流道剛開，行情較亂…」等語（見卷第168 頁），益徵本
    件並非假買賣，僅係於簽訂買賣契約後被告就價金有爭議，
    是被告上開所辯，亦不足採。
  (四)被告復辯稱：原告稱：其表示購買系爭土地係因其子嚴證欽
    想與其毗鄰而居，且可將該地提供給三子嚴文保做為拖車場
    之用，然系爭土地依法令規定不能於其上興建農舍，且做為
    拖車場之用，非屬農業使用之範圍，而與農地農用之國家政
    策有違，是系爭買賣契約之目的均非合法，亦無可能，兩造
    間係以不能之給付為契約標的，依最高法院82年台上字第22
    86號判決意旨契約應為無效等語。按當事人訂立買賣契約之
    動機如何，對於買賣契約之效力，通常並不生影響，必須是
    當事人已將動機表明於契約，以之為契約成立之條件，則動
    機之合法、可能與確定，或所附條件之成就與否，方會影響
    契約之效力，最高法院固著有82年台上字第2286號判決可資
    參照，然依該判決意旨觀之，當事人動機會影響契約效力之
    情形，必須是「當事人已將動機表明於契約，以之為契約成
    立之條件」，惟遍觀本件不動產買賣契約書，未有任何關於
    被告購買系爭土地動機之載明，更未有以被告購買系爭土地
    之動機作為契約成立條件之約定，是本件與最高法院上開判
    決所述情形尚非相同。故縱然被告向原告購買系爭土地之動
    機確係興建農舍、作拖車場之用，依上說明，該動機是否合
    法、可能，於系爭買賣契約之效力並不生影響，被告於此所
    辯，亦非可採。
  (五)被告再辯稱：依系爭買賣契約書第6 條約定，原告應於被告
    付清尾款當日將系爭土地「踏明界址」點交於被告，惟迄今
    原告仍未依上開手續或其他方式將系爭土地點交予被告，是
    被告得行使同時履行抗辯權，並依系爭買賣契約第11條約定
    ，解除系爭買賣契約等語。原告則主張：兩造於買賣前及買
    賣後均曾至系爭土地現場指明買賣之範圍，且於完成過戶登
    記之後，兩造仍至現場，由原告向被告表示購買之土地為何
    、已屬被告所有等語。經查：系爭買賣契約書於價金交付明
    細表已載明「本案民國93年6 月29日付清尾款後，由買方取
    回權狀，並經結案及點交標的物」等字樣，且兩造均有在旁
    簽名蓋章（見卷第16頁），是原告上開主張，尚非無據，應
    堪採信，原告既已將系爭土地點交予被告，被告以此行使同
    時履行抗辯權，或解除系爭買賣契約，均屬無據。
六、又按在票據上簽名者，依票上所載文義負責；本票發票人應
    負付款之責任；本票利率未經載明時，定為年利6 釐，票據
    法第5 條第1 項、第121 條、第124 條準用第28條第2 項分
    別定有明文。本件原告執有被告所簽發票面金額各為2,000,
    000 元、1,772,955 元之本票2 紙均已屆到期日，且經提示
    而未獲付款，被告雖提出原因關係抗辯，然依上所述，均非
    可採，從而，原告本於票據法律關係，請求被告應給付原告
    3,772,955 元，及自起訴狀繕本送達被告之翌日即94年5 月
    24日起至清償日止，按週年利率百分之5 計算之遲延利息，
    為有理由，應予准許。又本院既已基於票款給付請求權准許
    原告之訴，自無庸再就買賣價金請求權是否有理由為審酌，
    併此敘明。
七、本判決兩造分別陳明願供擔保請准宣告假執行或免為假執行
    ，核均無不合，爰分別酌定相當之擔保金額，予以准許。
八、本件事證已臻明確，兩造其餘攻擊防禦方法，業經審酌，核
    與本件判決結果無影響，爰不逐一論述，併此敘明。
九、據上論結，本件原告之訴為有理由，依民事訴訟法第78條、
    第390 條第2 項、第392 條第2 項，判決如主文。
中    華    民    國    95    年    3     月    21    日
                  民事庭法  官  張 文 毓
以上正本係照原本作成。
如不服本判決，應於送達後20日內向本院提出上訴狀（須附繕本
）。
                        書記官  黎 東 成
中    華    民    國    95    年    3     月    21    日


司法院資訊處製作；財團法人民間司法改革基金會備份。
